最高法院刑事判決　　　　　　　　　　　　　　　九十一年度台上字第五九七八號
　　上　 訴　 人　台灣高等法院檢察署檢察官
　　上訴人即被告　甲○○
右上訴人等因被告殺人案件，不服台灣高等法院中華民國九十一年七月二日第二審更
審判決（九十一年度上重更(一)字第九號，起訴案號：台灣士林地方法院檢察署八十八
年度偵字第九一七○號），提起上訴，本院判決如左：
    主  文
上訴駁回。
    理  由
按刑事訴訟法第三百七十七條規定，上訴於第三審法院，非以判決違背法令為理由，
不得為之。是提起第三審上訴，應以原判決違背法令為理由，係屬法定要件。如果上
訴理由狀並未依據卷內訴訟資料，具體指摘原判決不適用何種法則或如何適用不當，
或所指摘原判決違法情事，顯與法律規定得為第三審上訴理由之違法情形，不相適合
時，均應認其上訴為違背法律上之程式，予以駁回。一本件檢察官上訴意旨略稱：(一)
刑罰之量定，固屬法院自由裁量之職權行使，但仍應審酌刑法第五十七條所列各款事
由，為酌量輕重之標準，在同一犯罪事實與情節，如別無其他加重或減輕之原因，下
級審法院量定之刑，亦無過重或失輕之不當情形，則上級審法院對下級審法院之職權
行使，原則上應予尊重。本件第一審法院係量處被告甲○○無期徒刑，詎更審後，原
審並未更異犯罪事實，竟改判有期徒刑十五年，自有失當及理由不備之違法。(二)原判
決認定，被告於殺人後，為避免被發現，即在家中取出一大紙箱，置於其所有之旅行
車後車廂，再將王蓮珠之屍體置於紙箱內，載往他處埋屍。然被告究係使用何種紙箱
？該紙箱是否可置於旅行車之後車廂？原審未予調查，即遽行判決，有應於審判期日
調查之證據而未予調查之違法。(三)原判決以第一審法院勘驗錄影帶之筆錄（即民國八
十九年四月二十一日及同年五月十五日之勘驗筆錄）採為判決之基礎；另以扣案之圓
鍬，採為被告埋屍之證據，但均未於審判期日，依法踐行調查證據之程序，亦有應於
審判期日調查之證據而未予調查之違法。(四)台北縣警察局汐止分局（下稱汐止分局）
曾函請內政部警政署刑事警察局，對於被告及關係人王眛、蔡老領進行測謊。但內政
部警政署刑事警察局，嗣後有無對被告及王眛、蔡老領進行測謊，原審未予追查，亦
有應於審判期日調查之證據而未予調查之違法。(五)本案警方之辦案程序，有下列之瑕
疵：(1)被告係以何種方式傳喚到案？於何時到案？不無疑問。(2)警方於八十八年九月
五日凌晨四時四十分詢問被告，但未見被告同意於夜間接受詢問。(3)依警員鄭文引所
供，被告及其母王眛似均拘提到案，但卷內並無拘票，是被告如何到案？令人懷疑。
(4)被告於八十八年九月四日已在汐止分局與警方有所接觸，但至八十八年九月五日凌
晨四時四十分始製作第一次警訊筆錄，則先前有無詢問？有無錄音？即有探究之必要
。(5)依警員顏榮良所供，係於被告自白犯罪後，再詢問其妹吳淑娟，顯見警方於八十
八年九月五日凌晨四時四十分以前，已詢問被告。(六)法務部法醫研究所係至八十八年
十二月八日，始對於死者王蓮珠與其母王鄭妹妹之ＤＮＡ，作成鑑定報告。衡情警方
於八十八年九月五日，尚難確知死者即為王蓮珠，則被告於八十八年九月五日凌晨承
認「是我殺死王蓮珠」，與自首之規定相符，應依法減輕其刑。二上訴人即被告（下
稱被告）甲○○上訴意旨略稱：(一)被告曾遭警察毆打，並對於警員鄭文引、莊志士、
林鴻海，以涉有刑法第一百二十五條第一項第二款之濫權追訴處罰罪嫌，提起自訴，
嗣雖經判決無罪確定，但鄭文引等三人確於八十八年十二月一日借提被告外出時，在
車上以保特瓶打擊被告之眼睛，致眼眶瘀血。(二)就心理學之角度言之，被告受警方毆
打後，在檢察署及法院，亦祇能依警訊之內容陳述，不敢翻異前供。(三)履勘現場之錄
影帶，係由被告坐於前導車，再由尾隨之警車，從後拍攝，被告在前車並無同步錄音
，不能證明被告如何引導警方至現場，請鈞院再勘驗錄影帶。(四)原判決認定，被告在
汐止市○○路與台五線交岔口附近，以新台幣（下同）二百五十元之價格，在某五金
行購得圓鍬一把，作為埋屍之工具。但原判決並未說明，究竟在何家五金行購買。況
該圓鍬經使用後又棄置於草叢，理當磨損、生銹，但證人卻謂「看來像新的」，足見
該圓鍬是警員製造的假證據。(五)原判決認定，被告於殺害王蓮珠之前，曾用力推開王
蓮珠，致其頭部撞到牆壁，額頭受有二處瘀傷。但被告之房間為木板牆，如有推撞情
形，何以家人未發覺？(六)原判決認定，王蓮珠係於凌晨二、三時許遇害；法醫之鑑定
報告亦認，死者的胃是空的，顯示遇害時離用餐時間已有六至八小時。但王蓮珠是否
確於晚餐後到被告家中，至翌日凌晨二、三時遇害？有再詳查必要。(七)被告於八十八
年九月五日應訊時，警察詢問「王蓮珠為民眾發現死亡，且遭掩埋，你是否知道何人
所殺害」？被告答稱：「是我殺死王蓮珠的」。依其情形，是否合於自首之規定，原
審未予調查審認，其判決違背法令云云。
惟查：(一)原判決撤銷第一審判決，改判論處被告殺人罪刑，係依憑被告在檢察官偵查
中及第一審法院訊問時之自白；被害人王蓮珠之母王鄭妹妹之指訴；證人鐘淑華及警
察鄭文引、尤株焮、林慶雄、法醫師吳木榮等人之證述；並有供埋屍使用之圓鍬一把
扣案，及勘驗筆錄、解剖筆錄、照片、相驗屍體證明書、法務部法醫研究所鑑定書等
附卷可稽，以為論據。並敘明(1)被告與（有夫之婦）王蓮珠同居於台北市○○區○○
街一八○巷一○七號，育有一女陳秀玲（從王夫之姓），陳秀玲因故死亡，由台灣台
北地方法院檢察署檢察官以八十八年度相字第二一九號案件處理中。八十八年八月六
日凌晨二、三時許，被告自外飲酒返家（未達心神喪失或精神耗弱程度），在房內與
王蓮珠為誰應負遺棄陳秀玲致死之責任，爭吵約一、二十分鐘，王蓮珠乃出手抓被告
之衣服，被告一氣之下用力推開王蓮珠，致王蓮珠之頭部碰撞牆壁，額頭受有二處瘀
傷（傷害部分未據告訴）。王蓮珠隨即喊叫道：「你乾脆讓我死了算了」，被告明知
持續以手掐住人之頸部，足以使人窒息死亡，竟頓萌殺機，基於殺人之犯意，徒手用
力掐住王蓮珠之頸部，於王蓮珠掙扎時仍不放手，約經二分鐘，終因頸部上端機械性
壓迫傷害，導致舌骨骨折，窒息死亡。被告避免被發現，即在家中取出一大紙箱置於
其所有之ＧＮ｜九一四五號旅行車後車廂，並將王蓮珠之屍體置於紙箱內，載往他處
埋屍，隨即駕車尋找埋屍之地點，於行經台北縣汐止市○○路與台五線交岔口附近時
，以二百五十元之價格在某五金行購得圓鍬一把，供埋屍之用。因被告曾在汐止市○
○路慈惠宮搭建過鐵屋，附近地處偏僻，乃決意將屍體載至八連路掩埋，迨車行至汐
止市○○路○段六二○號前約三百公尺處，即在八連溪畔之小橋邊人跡罕至處挖掘，
惟因地質太硬而作罷，改在相距不遠之河畔樹叢下，以圓鍬挖掘一坑洞，再將王蓮珠
之屍體搬至坑內，覆上泥土予以掩埋。事畢即駕車離去，於行經八連路二段一菜園旁
時，將該圓鍬丟棄在草叢內；裝屍體之紙箱，則在汐止市○○路旁丟棄於資源回收處
。至同月十九日下午四時許，遊客莊運全、李硯炫在八連溪遊玩時，發現王蓮珠屍體
之膝蓋部位露出地面，立即報警處理。嗣經新聞報導後，王蓮珠之母王鄭妹妹依據屍
體穿著之衣物，指認係王蓮珠無誤，因而循線查獲被告，並扣得前揭圓鍬一把。(2)前
揭事實迭據被告於檢察官偵查中；及檢察官向法院聲請羈押、延押，第一審法院訊問
時，坦承不諱。核與被害人之母王鄭妹妹之指訴；證人莊運全、李硯炫（發現屍體者
）、鐘淑華（發現圓鍬者）、鄭文引、尤株焮、林慶雄（承辦警察）及法醫師吳木榮
等人證述之情節相符。並有被告所購買，用以埋屍使用之圓鍬一把扣案可稽。(3)本案
係遊客在八連溪畔發現無名屍後，經媒體大肆報導，王蓮珠之母王鄭妹妹發現屍體上
穿著之衣物，與其女失蹤前所穿著者相同，乃到場指認係王蓮珠無訛；嗣再將屍體送
請法務部法醫研究所解剖鑑定，鑑別為女性，其粒線體ＤＮＡ序列與王鄭妹妹相符；
另綜合屍體之衣物、骨骼、牙齒等特徵，亦與王蓮珠合，有偵訊筆錄、勘驗筆錄、
解剖筆錄、照片、相驗屍體證明書及法務部法醫研究所鑑定書等在卷可憑，足證該屍
體應為王蓮珠無誤。(4)被告雖辯稱：曾遭警察刑求，其自白與事實不符。惟負責製作
筆錄之警察鄭文引已否認刑求情事。被告於第一審法院亦供稱「當庭之二位證人（指
警察鄭文引、莊志士）沒有打我」。另向台灣士林看守所調閱被告於八十八年九月五
日入所時；同年九月九日、同年十月十五日借提還押時之健康檢查紀錄表，亦均無受
傷情形。第一審法院勘驗八十八年九月五日凌晨第一次警訊之錄影帶，其供述內容均
與警訊筆錄之記載相符，警方並無不法取供情事。至於被告對警員鄭文引、莊志士、
林鴻海提起自訴，指稱鄭文引等三人於八十八年十二月一日借提被告外出時，在車上
以保特瓶打擊伊之眼睛，致眼眶瘀血，涉有刑法第一百二十五條第一項第二款之濫權
追訴處罰罪嫌一案，業經第一審法院判決無罪確定。足見被告於警訊時並未遭到刑求
，其在檢察官偵查中及第一審法院訊問時之供述，係出於任意性。(5)王蓮珠係因頸部
上端機械性壓迫傷害（所謂機械性壓迫，包括用手掐、手臂環繞、或用繩子、毛巾、
器物壓迫等情形），導致舌骨骨折、窒息死亡，經判斷為他殺；至於其前額有兩處皮
下瘀血（右額部三‧六〤二‧二公分，左額部三‧五〤二‧五公分），則為撞擊性之
表淺皮肉傷，非致命傷，業經檢察官督同法醫師相驗解剖及法醫師吳木榮到庭證述明
確，並有勘驗解剖筆錄、鑑定書及相驗屍體證明書等可資證明。依上開證據顯示，被
告自白雙方發生爭吵後，伊氣憤之下用力推開王蓮珠，致其頭部碰撞牆壁（受有二處
瘀傷），隨即徒手用力掐住王蓮珠之頸部，約二分鐘，致窒息死亡等情，核與事實相
符。(6)被告於檢察官偵查中承認，伊主動帶領警察前往埋屍地點，並於岔路前指示正
確之路徑。核與警察鄭文引、尤株焮所供，伊等故意誤導行車之方向時，被告猶數度
糾正應如何行進等情節相符。其後到達溪邊，被告謂是埋屍現場，警方加以詢問時，
被告進而說明本來要埋在上面一點，但因泥土太硬了，所以再找適當之地點，嗣經被
告指引，確實在距離埋屍處約十五公尺處，另有一處挖掘過的痕跡。(7)被告另引導警
方人員，前往尋找丟棄圓鍬之地點，被告站在菜園外之圍牆邊，手指丟棄圓鍬之「草
叢」處；亦與菜園之主人鐘淑華，發現圓鍬之地點完全相符，並據鐘淑華、鄭文引及
八連派出所主管林慶雄供明在卷。(8)被告既明知頸部為生命要害，持續以手掐陷，會
造成死亡之結果，而仍持意為之，足見其有殺人之故意，因認被告應負殺人罪責，為
其所憑之證據及認定之理由。而以被告嗣後否認犯罪，辯稱警訊時遭到刑求，其自白
與事實不符云云，乃飾卸之詞，不可採信等情綦詳。(二)關於刑之量定，係屬事實審法
院得依職權裁量之事項，茍已斟酌刑法第五十七條各款所列情狀而未逾法定範圍，或
濫用其權限，即不得任意指為違法，而為第三審上訴之理由（本院七十二年臺上字第
六六九六號、七十五年臺上字第七○三三號判例參照）。本件第一審判決原認定，被
告之行為係犯刑法第二百七十一條第一項、第二百四十七條第一項之殺人罪及遺棄屍
體罪，二罪間有方法結果之牽連關係，應從一重之殺人罪處斷。原判決以：於殺人之
後，將屍體抬往掩埋，希圖滅跡，雖未具有棺木，究與遺棄不同（本院十八年上字第
四九三號、二十八年上字第三一八四號判例參照），因認被告之行為不成立遺棄屍體
罪，爰撤銷第一審不當之判決，並斟酌刑法第五十七條各款所列情狀，量處適當之刑
，已詳為說明（見原判決第二十二至二十四面，理由二、三）。檢察官上訴意旨以：
原審未更異第一審所認定之犯罪事實，竟改判較輕之刑，其判決失當及理由不備云云
。並非依據卷內資料執為指摘，自非適法之第三審上訴理由。(三)刑事訴訟法第三百七
十九條第十款所稱應調查之證據，係指與待證事實有重要關係，在客觀上認為應行調
查者而言。而證據與待證事實是否有重要關係，應以該證據所證明者能否推翻原審判
決所確認之事實，而得據以為不同之認定為斷，若係枝節性之問題，既非待證事實所
關重要之點，即欠缺調查之必要性。被告已承認，於殺人後為避免被發現，即在家中
取出一大紙箱，置於其所有之旅行車後車廂，再將王蓮珠之屍體置於紙箱內，載往他
處埋屍；並於埋屍後，在回程途中將紙箱丟棄於資源回收處。證人鄭文引亦證稱：有
勘驗車輛以查證紙箱能否放在車內，經實際比對，確實可以放置紙箱（見原判決第十
八面第四至七行），此部分事證既已明確，則其餘枝節性問題即欠缺調查之必要性。
況被告已供稱，嗣後該車已經失竊（見原判決第十八面第十七行），亦無從再為勘驗
。檢察官任意指摘原審調查未盡，亦非適法之第三審上訴理由。(四)原審於審判期日，
已就卷內之勘驗筆錄及扣案之圓鍬，依法踐行調查證據之程序；被告並已對於勘驗筆
錄、圓鍬，表示意見，有審判筆錄、借調贓證物品條在卷可稽（見原審卷第二○○頁
、第二○三頁）。檢察官任意指摘原審未依法調查證據，亦非依據卷內資料執為指摘
。(五)原判決並未以被告之警訊筆錄，採為證據，從而警方之辦案程序，是否有瑕疵？
內政部警政署刑事警察局，有無依據汐止分局之申請，進行測謊？均與原判決有無違
背法令無涉。(六)遊客莊運全、李硯炫於八十八年八月十九日，在八連溪畔發現屍體後
，立即報警處理，嗣經媒體大肆報導，王蓮珠之母王鄭妹妹依據屍體穿著之衣物，已
於八十八年八月二十八日及二十九日至警局指認，係王蓮珠無誤，並供出被告涉案（
見相驗卷第十五至十九頁）。被告之妹吳淑娟，亦於八十八年八月三十日繪製出彩色
圖，證實該屍體上所穿著之裙子屬於伊所有，王蓮珠於失蹤前向其借穿（見偵查卷第
二十九頁）。足見警方於八十八年八月三十日以前，已知悉被害人為王蓮珠，及被告
涉有重嫌；嗣被告於八十八年九月五日凌晨，在汐止分局承認犯罪，即與自首之要件
不合。檢察官上訴意旨，認被告之自白與自首之規定相符；另被告亦由公設辯護人代
為製作理由書，指摘原審未調查是否合於自首之規定云云，均非適法之第三審上訴理
由。(七)被告雖辯稱，曾遭警察毆打，但經原審查無實據，已見前述。上訴意旨雖以：
伊確於八十八年十二月一日借提時，遭警員鄭文引、莊志士、林鴻海持保特瓶打擊眼
睛，致眼眶瘀血；但原判決並未以被告在警訊時之自白，採為判決之基礎。況被告於
檢察官偵查中，及第一審法院為羈押、延長羈押之訊問時，始終承認犯罪（係至起訴
後始翻供），其中八十八年九月五日（含履勘前、履勘中、履勘後及內勤檢察官共四
次訊問）、八十八年九月九日、八十八年十月十五日、八十八年十一月十日在檢察官
偵查中之自白；八十八年九月五日（聲請羈押）、八十八年十月二十一日（聲請延長
羈押）在第一審法院之自白，均在八十八年十二月一日借提之前，亦與被告有無於八
十八年十二月一日被毆打無涉。至於其餘之爭辯，或為枝節性之問題，或為單純事實
之爭執，均非適法之第三審上訴理由。檢察官及被告上訴意旨，徒憑己見，就原判決
已說明事項或屬原審採證認事職權之適法行使，任意指摘為違法，顯與法律規定得為
第三審上訴理由之違法情形，不相適合。其上訴違背法律上之程式，應予駁回。
據上論結，應依刑事訴訟法第三百九十五條前段，判決如主文。
中      華      民      國    九十一    年      十      月    二十四    日
                              最高法院刑事第十一庭
                                  審判長法官  呂  潮  澤
                                        法官  白  文  漳
                                        法官  陳  世  雄
                                        法官  孫  增  同
                                        法官  林  開  任
      右正本證明與原本無異
                                              書  記  官
中      華      民      國    九十一    年      十      月    二十九    日
